【裁判字號】    91,訴,682
【裁判日期】    920218
【裁判案由】    水污染防治法
【裁判全文】
臺中高等行政法院判決                              九十一年度訴字第六八二號
                              .
  原      告  甲○○
  訴訟代理人  丁○○○
  被      告  台中縣政府
  代  表  人  乙○○
  訴訟代理人  戊○○
右當事人間因水污染防治法事件，原告不服行政院環境保護署中華民國九十一年七月
三日環署訴字第０九一００三０二一七號訴願決定，提起行政訴訟。本院判決如左︰
    主  文
原告之訴駁回。
訴訟費用由原告負擔。
    事  實
一、事實概要：
    原告所有高雄小港籍宏興益號漁船，於民國（下同）九十一年二月六日十六時三
    十分在台中縣梧棲漁港安檢浮動碼頭旁排放污油，污染台中港區水污染管制區，
    遭海巡署中部地區巡防局第三海岸巡防總隊第三十三大隊（下稱海巡隊）查獲並
    錄影存證，移由被告以違反水污染防治法第二十八條第二款規定，依同法第四十
    九條裁處新台幣（下同）三萬元罰鍰，並命污染部分立即清除改善。原告不服，
    提起訴願，遭決定駁回，遂提起行政訴訟。
二、兩造聲明：
    (一)原告聲明求為判決：訴願決定及原處分均撤銷。
    (二)被告聲明求為判決：駁回原告之訴。
三、兩造陳述：
    (一)原告主張：
      1.原告所有之宏興益號漁船，於九十一年二月六日上午出港時曾因機械故障進
        港維修，然後再出港。至同日下午十六時三十分再因機械故障進港維修。因
        船上載有大陸漁工，故緊急向檢查哨申請進港（有申請文件與照片可稽），
        此時原告之漁船處於停車狀態如何排放油污？又海巡隊官員上船拍照存證時
        ，曾看到原告為了盛接引擎故障漏油之油桶，曾質疑海面浮油是否與本人有
        關，但原告曾當面告知海巡隊人員此乃護油回收之用，且海巡隊人員也並無
        當場查獲原告有排放廢油之行為，而台中港平常海面亦均有浮油，如何認定
        油污為原告所為？再者，原告漁船靠岸之碼頭就有中油加油站，也有可能為
        加油站替其他漁船加油時所漏失，況且當時海巡隊人員曾會同港區漁業處秘
        書、環境保護局官員等相關人士勘察，均無法認定油污為原告漁船所排放。
        為何事後海巡隊卻出具公函指證原告之漁船排放廢油，實令原告百思不得其
        解。
      2.按「水污染管制區內，不得有左列行為：(二)在水體或其沿岸規定距離內棄置
        垃圾、水肥、污泥、酸鹼廢液、建築廢料或其他污染物。」、「違反第二十
        八條各款情形之一者，處新台幣三萬元以上三十萬元以下罰鍰：：：」，固
        為行為時水污染防治法第二十八條第二款及第四十九條所明定。次按，人民
        違反法律上之義務而應受行政罰之行為，法律無特別規定時，雖不以出於故
        意為必要，仍須以過失為其責任條件。但應受行政罰之行為，僅須違反禁止
        規定或作為義務，而不以發生損害或危險為其要件者，推定為有過失，司法
        院釋字第二七五號解釋在案。本件姑且不論原告之漁船處於停車狀態根本不
        可能排放油污，即退萬步言，原告之漁船因機械故障而不得不進港維修，機
        械故障係屬突發事件，並非原告所得預見，縱使有所漏油，亦與過失之意義
        有間。
    (二)被告答辯：
      1.原告於九十一年二月六日十六時三十分，在梧棲港漁港區安檢站浮動碼頭旁
        遭海巡隊（因組織調整九十一年七月一日起該機關改稱為海岸巡防總局岸巡
        三總隊）當場查獲違規排放污油並實施現場錄影存證，且經被告所屬環境保
        護局轄區承辦員數次電話聯繫，海巡隊陳述略以：查獲時該船正修理機件且
        洩漏之燃料油距該漁船五米內，而二十米內無其他漁船，且違規人原告亦坦
        承不諱，海巡隊爰依涉嫌違反水污染防治法移送被告告發處分。海巡隊為台
        中縣海岸管理機關，且依所函送資料違反事實明顯，原告違反行為時水污染
        防治法第二十八條第二款（新法第三十條第二款）規定，有該機關函送蒐證
        錄影帶、現場照片可稽，被告爰依同法第四十九條（新法第五十二條）規定
        處罰鍰新台幣三萬元，污染部分並限立即改善，並無違法或不當。
      2.原告訴稱略謂：「宏興益漁船在修理機件時油腸稍有漏油，陳情人及船員隨
        即以油桶護住，並無油污流入海中，究其原因可能以前加油漁船所漏：：：
        」等云云。依行為時水污染防治法第二十八條第二款（新法第三十條第二款
        ）規定，凡在水污染管制區內有違反所列舉五款之事項者即以違反此條規定
        ，該船修理機件致漏油海上雖非故意行為，惟人民違反法律上之義務而應受
        行政罰之行為，不以出於故意為必要，有過失者亦得處罰，凡違反法律禁止
        規定者，即推定有過失（司法院釋字第二七五號解釋參照），原告不能以疏
        忽主張阻卻受罰之責任。
    理  由
一、按「水污染管制區內，不得有左列行為。一、：：二、在水體或其沿岸規定距離
    內棄置垃圾、水肥、污泥、酸鹼廢液、建築廢料或其他污染物。」、「違反第二
    十八條各款情形之一或：：者，處新台幣三萬元以上三十萬元以下罰鍰，並通知
    限期改善：：」為行為時水污染防治法第二十八條第二款及第四十九條所明定。
    另按人民違反法律上之義務而應受行政罰之行為，法律無特別規定時，雖不以出
    於故意為必要，仍須以過失為其責任條件。但應受行政罰之行為，僅須違反禁止
    規定或作為義務，而不以發生損害或危險為其要件者，推定為有過失，於行為人
    不能舉證證明自己無過失時，即應受處罰，亦經司法院釋字第二七五號解釋在案
    。
二、本件原告所有高雄小港籍宏興益號漁船，於九十一年二月六日十六時三十分在台
    中縣梧棲漁港港區排放污油嚴重污染地面水體（台中港區水污染管制區），遭海
    巡隊安檢執行人員查獲，移由被告裁處三萬元罰鍰，並命污染部分立即清除改善
    ，訴願決定亦予以維持。原告不服，循序提起行政訴訟，為如事實欄所載之主張
    。經查：
    (一)本件被查獲排放污油之台中縣梧棲漁港港區，係被告公告之水污染管制區，此
      有被告八十六年一月十一日八六府環字第○○九○六號公告在卷足憑。而原告
      所有之宏興益號漁船停靠於台中縣梧棲漁港港區安檢浮動碼頭時，其旁有油污
      污染，此亦有相片六張在卷可稽。
    (二)證人海巡隊司法小組成員丙○○於本院證稱：九十一年二月六日當天，我是於
      查獲後約十分鐘，才到現場處理。當時在船體附近有看到一些浮油，當時只有
      原告之船停在安檢碼頭，他通報船故障，當天附近沒有其他船，港區範圍不大
      ，平常也不可能有浮油聚集。停船處離加油站只有幾公尺，以前未發生加油站
      加不好油而漏油之情形，我們依據原告進場修理而合理判斷原告有漏油等語。
      另證人行政院農業委員會漁業署梧棲漁港管理所人員蔡宗諭亦供稱：事發當時
      附近五十公尺內沒有其他船隻，潮汐穩定，污油有累積之現象，因為當時只有
      原告之船在那裏，所以我們懷疑原告之船漏油污染。該污油係黑色，類似廢機
      油，屬重油，因為如果是輕油，碰到水會變成五顏六色，油污離船體不會超過
      十公尺，該污染之油質與中油之油不一樣，比較不可能是中油的油等語，是原
      告主張該油污可能係安檢碼頭旁之中油加油站替其他漁船加油時所漏失尚無足
      採。
    (三)經本院另定期日前往勘驗原告被指污染海域位置，並無油污污染情事。而查獲
      本件污染事件之海巡隊人員張基晃亦供稱：我們每天都會不定時巡邏海岸，只
      要一發現有污染就會馬上通報，當時油污係在安檢區臨時碼頭之岩壁岸邊等語
      ，此有本院勘驗筆錄在卷可稽，是原告主張台中港區平常海面亦均有浮油亦無
      足採。
三、綜上所述，本院斟酌海巡隊於巡邏時即發現原告之漁船旁有油污，且附近五十公
    尺內沒有其他船隻，該油污亦非中油加油站所漏出之油，而原告亦自承宏興益號
    漁船因機械故障進港維修，惟出港後再因機械故障進港維修，並以油桶盛接引擎
    故障之漏油事情，認本件之油污係原告船隻機械故障所致，自已違反行為時水污
    染防治法第二十八條第二款所定水污染管制區內不得棄置其他污染物之禁止規定
    ，依前揭司法院釋字第二七五號解釋即應推定原告為有過失。而原告於出海時，
    本即應檢查船隻機械，並維持良好狀況，惟嗣卻機械故障，自亦難辭疏失之責，
    尚不得執此認其已證明自己無過失。從而被告裁處原告罰鍰三萬元，並命污染部
    分立即清除改善，經核並無不合。訴願決定予以維持亦無違誤。原告聲明求為撤
    銷，為無理由，應予駁回。
據上論結，本件原告之訴為無理由，爰依行政訴訟法第一百九十五條第一項後段、第
九十八條第三項前段，判決如主文。
中    華    民    國    九十二      年      二        月      十八      日
                 臺 中 高 等 行 政 法 院   第 二 庭
                                審 判 長 法      官  沈  水  元
                                         法      官  林  秋  華
                                         法      官  王  德  麟
右正本證明與原本無異。
如不服本判決，應於判決送達後二十日內向本院提出上訴書狀，其未表明上訴理由者
，應於提起上訴後二十日內向本院提出上訴理由書（須依對造人數附具繕本）；如於
本判決宣示或公告後送達前提起上訴者，應於判決送達後二十日內補提上訴理由書（
須附繕本）。未表明上訴理由者，逕以裁定駁回。
提起上訴應預繳送達用雙掛號郵票拾份（每份三十四元)。
中    華    民    國    九十二      年      二        月      十八      日
                                         法院書記官  邱  吉  雄


司法院資訊處製作；財團法人民間司法改革基金會備份。
